【裁判字號】    87,自,1011
【裁判日期】    920225
【裁判案由】    詐欺等
【裁判全文】
臺灣臺北地方法院刑事裁定                        八十七年度自字第一○一一號
    自  訴  人  丁○○
    被      告  丙○○
                甲○○
右列被告因詐欺等案件，經自訴人提起自訴，本院裁定如左：
    主  文
自訴駁回。
    理  由
一、按法院或受命推事於自訴案件第一次審判期日前訊問及調查結果，如認為案件有
    刑事訴訟法第二百五十二條至第二百五十四條之情形者，得以裁定駁回其自訴，
    同法第三百二十六條第三項定有明文。
二、自訴意旨略以：緣被告甲○○係聯合報發行人，被告丙○○係交通部郵政儲金匯
    業局劃撥處（設於台北市○○○路二一六號）作業科北區職員。甲○○、丙○○
    二人竟基於幫助之故意，於乙○○（業經本院另為無罪之判決）欲以小廣告詐財
    時，甲○○先幫助乙○○於民國八十七年九月十五日在聯合報第五十五版刊登內
    容「美國財團、政府立案、信用貸款、三○○萬內免押免保、年信貸，合法經
    營，來財團當面與律師公證及代書洽合約保證，在本財團等９分鐘內保證辦成放
    款00000000‧00000000‧00000000‧0000000
    0‧00000000‧00000000」之小廣告，自訴人丁○○見報而撥
    打電話，與乙○○談妥：可借款新臺幣（下同）四十萬元、分四年清償、每月清
    償一萬元，惟需先匯款二萬元入被告戊○○帳號：00000000郵局帳戶內
    等情，自訴人丁○○誤信為真即於八十七年九月二十五日下午三時許，在台北郵
    局一六八之二號支局，匯款二萬元手續費入前揭戊○○帳戶內，被告丙○○即將
    上開受寄藏款項轉交被告戊○○、乙○○。然經其後電話聯絡，被告乙○○竟再
    稱：需再行匯款五萬元，才能撥款云云，因自訴人自覺無甚保障，強力要求當面
    付款未果，業拒絕退還先前匯款，繼之被告乙○○、戊○○即轉換聯絡電話、對
    於催告存證信函亦置之不理，自訴人始知受騙，因認被告丙○○、甲○○二人涉
    犯刑法第三百三十九條第一項之幫助詐欺取財罪嫌。
三、按犯罪事實，應依證據認定之，無證據不得推定其犯罪事實，又不能證明被告犯
    行者，應諭知無罪之判決，刑事訴訟法第一百五十四條、第三百零一條第一項分
    別定有明文；在告訴人指訴被告涉嫌犯罪之場合，縱令所訴情由依其所結合之旁
    證在情理上尚非絕非無可能，若在一般生活經驗上仍可另為其他有利被告之合理
    推斷，根據「罪證有疑、利於被告」之證據法則，即不得遽以片面之觀點，認為
    告訴人之陳述或其所本旁證已適於為有罪判斷之依據。又按刑法上幫助之行為，
    須有幫助他人犯罪之意思，如無此種故意，基於其他原因，以助成他人犯罪之結
    果，尚難以幫助論，又刑法上幫助犯之成立，須行為人基於幫助正犯犯罪之意思
    ，予正犯以精神上或物質上之助力而參與犯罪構成要件以外之行為，以助成正犯
    犯罪之實施為要件。如果，雖在外形上，可認為幫助，但對正犯之犯罪，無違法
    之認識，而欠缺幫助犯罪之故意，係基於其他原因，即難論以幫助犯（最高法院
    二十年度上字第一○二二號判例參照、八十八年度台上字第五八四八號判決參照
    ）。
四、自訴人認被告甲○○、丙○○二人涉犯刑法第三百三十九條第一項之幫助詐欺取
    財罪嫌，無非係以被告二人前開行為業經自訴人指述歷歷，並有郵政劃撥儲金存
    款收據、聯合報八十七年九月十五日廣告影本、交通部郵政儲金匯業局八十七年
    十月十九日便條紙、同處八十七年十月二十二日劃字第四九○號函等在卷可稽，
    為主要論據。查：
  (一)被告甲○○於上述時間係任聯合報報系發行人、被告丙○○係郵政儲金匯業局劃
    撥處作業科北區屬局股，而自訴人於前揭時地見聯合報上之信用貸款小廣告，而
    撥打電話、依約匯款二萬元進入被告戊○○郵政儲金匯業局上開帳戶內，經他人
    提領一空，而被告丙○○於自訴人請求轉交被告戊○○函件時，告知無法轉交等
    情，除據自訴人指訴綦詳外，並有郵政劃撥儲金存款收據、聯合報八十七年九月
    十五日廣告影本、交通部郵政儲金匯業局八十七年十月十九日便條紙、同處八十
    七年十月二十二日劃字第四九○號函等在卷可稽，並經本院函詢郵政儲金匯業局
    劃撥處屬實，有該處八十七年十二月一日劃字第五五五號函、八十七年十二月十
    七日0000000000四號函及附件附卷足參，是自訴人遭他人詐財之事實
    雖堪認定。然被告甲○○、丙○○二人並非為詐欺取財「施用詐術、取得財物」
    之構成要件行為等情至明，則被告甲○○、丙○○是否就本件應負刑責，關鍵即
    在於被告二人是否為前開犯罪之幫助犯？即被告甲○○允諾他人刊登廣告、被告
    丙○○告知無法轉交函件之行為，是否基於幫助他人詐欺取財犯罪之故意所為。
  (二)被告甲○○係聯合報報系之發行人，而以聯合報報系每日刊登之訊息、廣告量，
    其中雇用之員工龐大以參，被告甲○○非事必躬親，且實無法就聯合報每日報上
    所載之訊息、廣告全部知悉，甚而進一步就此為詳細查證。自訴人僅以報紙刊登
    廣告，無其他證據證明被告甲○○就本件「廣告」知係詐財，即認被告甲○○與
    本件詐欺集團互有認識而基於幫助之犯意而為，實乏依據。倘被告甲○○就本件
    廣告之刊登有其審查之義務，亦僅係是否應負公平交易法中不實廣告之連帶賠償
    等民事責任，核與刑事詐欺罪之成立、認定無關。
  (三)又被告丙○○僅係儲匯局劃撥處作業科北區屬局股員工，有承做劃撥匯業之職務
    ，但無權過濾、調查、知悉每筆開戶人、匯撥人之確實身分，業無代替轉交非儲
    匯業務之民眾書件之義務。是以被告丙○○同於以往之儲匯業務作業方式函覆「
    無法轉交自訴人交付之非劃撥存款單據」等情，即推論被告丙○○係承做本件帳
    戶之匯款之人、本件帳戶匯款有何違法之處，甚至認其與詐欺集團有何掛勾，基
    於幫助之犯意而為，亦嫌無據。
  (四)是本件被告甲○○、丙○○同於以往之職務上行為，實與詐欺取財之刑責無涉。
    此外復查無其他積極證據足認被告二人有幫助詐欺取財之事實，揆諸前開判例及
    說明，於積極證據不足為不利被告事實之認定時，即應為有利於被告之認定，故
    被告二人犯罪嫌疑顯屬不足，依法應以裁定駁回自訴人之自訴。
據上論斷，應依刑事訴訟法第三百二十六條第三項、第二百五十二條第十款，裁定如
主文。
中      華      民      國      九十二      年    二    月    二十五    日
                                      臺灣臺北地方法院刑事第三庭
                                          法  官  郭惠玲
右正本證明與原本無異。
如不服本裁定應於送達後五日內向本院提出抗告狀
                                          書記官  陳  懿
中      華      民      國      九十二      年    三    月    三       日


司法院資訊處製作；財團法人民間司法改革基金會備份。
